ACORDAO-COMPLETO-2470021

ACÓRDÃO 8799/2021 ATA 21/2021 - PRIMEIRA CÂMARA

VISTOS, relatados e discutidos estes autos de Tomada de Contas Especial instaurada pelo Ministério do Desenvolvimento Regional (MDR) , em desfavor de Maria Angélica Lopes Carvalho, ex-Prefeita de Antônio Cardoso/BA, em razão de não comprovação da regular aplicação dos recursos repassados por meio do Convênio 65/2007 (Siafi 599216) , tendo por objeto a realização de obras de drenagem de riacho no Município,
ACORDAM os Ministros do Tribunal de Contas da União, reunidos em sessão da 1ª Câmara, ante as razões expostas pelo Relator, em:
9.1. arquivar o presente processo, com fundamento no art. 6º, inciso II, da IN/TCU 71/2012, c/c o art. 19, caput, da mesma norma; e
9.2. dar ciência desta deliberação ao representante legal do espólio da responsável.

Tomada de Contas Especial instaurada pelo Ministério do Desenvolvimento Regional (MDR),  em razão de não comprovação da regular aplicação dos recursos repassados por meio do Convênio 65/2007 (Siafi 599216), tendo por objeto a realização de obras de drenagem de riacho em município.

Primeira Câmara

Município de Antônio Cardoso/BA.

3. Responsável: Maria Angélica Lopes Carvalho (CPF XXX.006.495-XX).

13.1. Ministros presentes: Walton Alencar Rodrigues (Presidente), Vital do Rêgo e Jorge Oliveira.
13.2. Ministro-Substituto convocado: Augusto Sherman Cavalcanti (Relator).
13.3. Ministro-Substituto presente: Weder de Oliveira.

AUGUSTO SHERMAN

A SecexTCE elaborou a instrução de mérito à peça 67, transcrita a seguir, a qual recebeu a aprovação dos dirigentes daquela unidade técnica.
	"INTRODUÇÃO
1.	Cuidam os autos de tomada de contas especial instaurada pelo Ministério do Desenvolvimento Regional, em desfavor de Maria Angélica Lopes Carvalho (CPF: XXX.006.495-XX) , em razão de não comprovação da regular aplicação dos recursos repassados por meio do Convênio 65/2007, registro Siafi 599216 (peça 17) , firmado entre o Ministério da Integração Nacional e o município de Antônio Cardoso - BA, e que tinha por objeto a 'implantação de canal de macrodrenagem do riacho Lava Pé, em alvenaria de pedra, com seção 3,8x1,3m e extensão de 860 m'.
HISTÓRICO
2.	Em 24/1/2018, com fundamento na IN/TCU 71/2012, alterada pela IN/TCU 76/2016 e DN/TCU 155/2016, o dirigente da instituição Ministério do Desenvolvimento Regional autorizou a instauração da tomada de contas especial (peça 56) . O processo foi registrado no sistema e-TCE com o número 240/2018.
3.	O Convênio 53000157200700065, registro Siafi 599216, foi firmado no valor de R$ 1.133.810,39, sendo R$ 1.099.796,08 à conta do concedente e R$ 34.014,31 referentes à contrapartida do convenente. Teve vigência de 21/12/2007 a 29/10/2009, com prazo para apresentação da prestação de contas em 18/2/2018. Os repasses efetivos da União totalizaram R$ 1.099.796,08 (peças 23, 29, 35 e 41) .
4.	A prestação de contas e complementações enviadas foram analisadas por meio dos documentos constantes no processo (28, 37 e 51) .
5.	O fundamento para a instauração da Tomada de Contas Especial, conforme consignado na matriz de responsabilização elaborada pelo tomador de contas, foi a constatação da seguinte irregularidade: 
 A SIH realizou 3 (três) vistorias as obras, sendo que na 1ª constatou que o andamento da execução física estava adequado até aquela data, já na 2ª concluiu que o Objeto havia sido concluído, porém apresentava incompatibilidade em relação ao Plano de Trabalho aprovado, afirmando que os elementos técnicos do Projeto Executivo, Gerenciamento e Fiscalização, não foram apresentados; além de que alguns trechos do canal escavados, estavam na maioria da extensão realizada ao nível do terreno; não havendo execução de aterro compactado com areia, como não houve a escavação prevista, todos os outros serviços relacionados a este estavam comprometidos e deveriam ser aceitos o equivalente à 15% do montante a elas destinada, enquanto na 3ª concluiu que embora o Objeto tenha sido cumprido e possua funcionalidade, as contas seriam aprovadas parcialmente e com ressalvas, glosando a importância de R$ 225.972,11, referente a 85% dos serviços não realizados de movimentação de terra (Parecer nº 0083/2017 - CGSOB/DOH/SIH/MI, de 10/04/2017. (Grifos acrescidos) 
6.	A responsável arrolada na fase interna foi devidamente comunicada e, diante da ausência de justificativas suficientes para elidir a irregularidade e da não devolução dos recursos, instaurou-se a tomada de contas especial.
7.	No relatório (peça 60) , o tomador de contas concluiu que o prejuízo importaria no valor original de R$ 208.098,31, imputando-se a responsabilidade a Maria Angélica Lopes Carvalho, Prefeita do Município de Antônio Cardoso, no período de 1/1/2005 a 31/12/2008 e 1/1/2009 a 31/12/2012, na condição de gestor dos recursos.
8.	Em 4/9/2019, a Controladoria-Geral da União emitiu o relatório de auditoria (peça 61) , em concordância com o relatório do tomador de contas. O certificado de auditoria e o parecer do dirigente do órgão de controle interno concluíram pela irregularidade das presentes contas (peças 62 e 63) .
9.	Em 10/9/2019, o ministro responsável pela área atestou haver tomado conhecimento das conclusões contidas no relatório e certificado de auditoria, bem como do parecer conclusivo do dirigente do órgão de controle interno, manifestando-se pela irregularidade das contas, e determinou o encaminhamento do processo ao Tribunal de Contas da União (peça 64) .
ANÁLISE DOS PRESSUPOSTOS DE PROCEDIBILIDADE DA IN/TCU 71/2012
Avaliação de Viabilidade do Exercício do Contraditório e Ampla Defesa
10.	Verifica-se que não houve o transcurso de mais de dez anos desde o fato gerador sem que tenha havido a notificação da responsável pela autoridade administrativa federal competente (art. 6º, inciso II, c/c art. 19 da IN/TCU 71/2012, modificada pela IN/TCU 76/2016) , uma vez que o fato gerador da irregularidade sancionada ocorreu em 4/9 e 9/11/2009 (datas dos dois últimos pagamentos à empresa responsável pela execução da obra, conforme relação de pagamentos - peça 44, p. 4) , e a responsável foi notificada sobre a irregularidade pela autoridade administrativa competente conforme abaixo:
10.1. Maria Angelica Lopes Carvalho, por meio do edital acostado ao processo (peça 53) , publicado em 21/7/2017.
Valor de Constituição da TCE 	
11.	Verifica-se, ainda, que o valor atualizado do débito apurado (sem juros) em 1/1/2017 é de R$ 351.069,30, portanto superior ao limite mínimo de R$ 100.000,00, na forma estabelecida conforme os arts. 6º, inciso I, e 19 da IN/TCU 71/2012, modificada pela IN/TCU 76/2016. 
OUTROS PROCESSOS/DÉBITOS NOS SISTEMAS DO TCU COM OS MESMOS RESPONSÁVEIS
12.	Informa-se que não foi encontrado débito imputável à responsável em outros processos no Tribunal.
13.	A tomada de contas especial está, assim, devidamente constituída e em condição de ser instruída.
EXAME TÉCNICO			 
14.	Da análise dos documentos presentes nos autos, verifica-se que Maria Angélica Lopes Carvalho (CPF: XXX.006.495-XX) era a pessoa responsável pela gestão e execução dos recursos federais recebidos por meio do Convênio 53000157200700065, registro Siafi 599216, tendo o prazo final para apresentação da prestação de contas expirado em 18/2/2018. 
15.	Verifica-se que foi dada oportunidade de defesa à agente responsabilizada na fase interna, em obediência aos princípios constitucionais que asseguram o direito ao contraditório e à ampla defesa (art. 5º, inciso LV, da Constituição Federal) , conforme detalhado no item 'Análise dos Pressupostos de Procedibilidade da IN/TCU 71/2012', subitem '	Prejuízo ao Contraditório e Ampla Defesa'.
16.	Entretanto, a responsável não apresentou justificativas suficientes para elidir a irregularidade e não recolheu o montante devido aos cofres do Tesouro Nacional, razão pela qual o órgão instaurador manteve a responsabilidade dela.
17.	De acordo com as análises empreendidas nesta fase instrutória, observa-se que o relato da irregularidade apontada pelo órgão repassador na matriz de responsabilização (item 5 desta instrução) é de que o objeto do convênio foi executado parcialmente e a obra é funcional. Tendo sido aplicada a totalidade dos recursos pactuados, ficaria configurado o pagamento a maior, não havendo correlação entre tal excesso e a execução de serviços. A jurisprudência do Tribunal de Contas da União é firme no sentido de condenar os responsáveis pelo pagamento a maior em débito pela diferença verificada (Acórdão 11780/2018-TCU-Segunda Câmara, 13.742/2018-TCU-1ª Câmara e 9.783/2018-TCU-2ª Câmara) .
18.	Entrementes, a partir do exame dos apontamentos contidos no processo, entende-se que o dano ao erário não persiste, pelos motivos expostos a seguir.
19.	No caso concreto, cabe sintetizar o histórico da análise final realizada pelo órgão repassador na fase interna destas Contas relativa à execução física e financeira do ajuste em comento, indicado a seguir. 
20.	No Relatório de Tomada de Contas Especial 44/2018 (peça 60) , em que os fatos estão circunstanciados, a responsabilidade pelo dano causado ao erário foi atribuída à Angélica Lopes Carvalho, prefeita à época do município de Antônio Cardoso - BA, em razão da não execução parcial do objeto conveniado. Transcrevem-se a seguir trechos do relatório acerca do parecer conclusivo do tomador de contas especial:
7. Irregularidades
Irregularidade 1
A SIH realizou 3 (três) vistorias as obras, sendo que na 1ª constatou que o andamento da execução física estava adequado até aquela data, já na 2ª concluiu que o Objeto havia sido concluído, porém apresentava incompatibilidade em relação ao Plano de Trabalho aprovado, afirmando que os elementos técnicos do Projeto Executivo, Gerenciamento e Fiscalização, não foram apresentados; além de que alguns trechos do canal escavados, estavam na maioria da extensão realizada ao nível do terreno; não havendo execução de aterro compactado com areia, como não houve a escavação prevista, todos os outros serviços relacionados a este estavam comprometidos e deveriam ser aceitos o equivalente à 15% do montante a elas destinada, enquanto na 3º concluiu que embora o Objeto tenha sido comprido e possua funcionalidade, as contas seriam aprovadas parcialmente e com ressalvas, glosando a importância de R$ 225.972.11, referente a 85% dos serviços não realizados de movimentação de terra (Parecer nº 0083/2017/CGSOB/DOH/SIH/MI, de 10/04/2017. (Grifos acrescidos) 
21.	No Parecer Financeiro 217/2017/DTCE/CDTCE/CGPC/DGI/SECEX/MI (peça 56) , tendo em vista a glosa técnica parcial imputada na execução do objeto, conforme o Parecer 83/2017 - CGSOB/DOW/SIH/MI, e exauridas as providências cabíveis para regularização das contas prestadas, foi sugerida a aprovação parcial da prestação de contas final, nos valores de R$ 918.932,92 (R$ 880.556,22 de recursos federais aplicados e R$ 27.235,15 de contrapartida) e de R$ 11.067,69 (de rendimento financeiro que fora devolvido à União) , reprovando o valor de R$ 219.192,95 de glosa técnica (correspondente à parcela da proporcionalidade da União no ajuste - 97% - do valor da glosa técnica, que foi de R$ 225.972.11) . 
22.	Também há o registro naquele parecer financeiro de que as despesas da relação de pagamentos foram devidamente identificadas nos extratos da conta corrente específica do convênio e nas notas fiscais. Em relação à execução do objeto conveniado, foram apontados a contratação e pagamento a três empresas, conforme sintetizado na tabela abaixo. Para apuração da glosa técnica, considerou-se apenas o montante de despesas realizados a favor da empresa FCK-Construções e Incorporações Ltda. (responsável pela execução da obra) .
	Empresa
	Valor pago (R$) 
	Objeto contratado
	Documentos s/ Contratação

	Mattos FGM Serviços e consultoria Ltda.
	24.528,00
	Gerenciamento/fiscalização da obra de construção do canal em alvenaria de macro drenagem de águas pluviais da sede.
	Carta Convite 2/2009, Termo de Homologação e Adjudicação e Contrato 124/2009.

	CL Engenharia Consultoria e Assessoria Ltda.
	24.518,71
	Elaboração de Projeto Executivo de Engenharia da Obra de Construção do Canal de alvenaria de pedra do sistema de águas pluviais da sede.
	Inexibilidade de Licitação 4/2008 e Contrato de 15/5/2008.

	FCK-Construções e Incorporações Ltda.
	1.084.716,78
	Serviços de obras e engenharia a serem executados na construção do canal em alvenaria de pedra do sistema de macrodrenagem de águas pluviais da sede.
	Tomada de Preço 6/2008, Termo de Homologação e Adjudicação e Contrato 285/2008.

23.	No Parecer 83/2017 - CGSOB/DOH/SIH/MI (peça 51) concluiu que, 'quanto à execução física e atingimento dos objetivos do convênio, ficou claro que o objeto do convênio se deu de maneira incompatível com os elementos técnicos do Plano de Trabalho Pactuado, porém a Prefeitura Municipal de Antônio Cardoso - BA buscou, a posteriori, dar funcionalidade à obra executada'. Logo, tendo sido dada funcionalidade à obra, recomendou a aprovação com ressalvas da execução do objeto conveniado, com glosa técnica no valor de R$ 225.972,11, referente a 85% dos serviços não realizados de movimentação de terra.
24.	Transcrevem-se a seguir trechos da análise contida no referido parecer técnico, in verbis:
29. No Relatório de Vistoria Técnica (...) , realizado em 13 de abril de 2010, o técnico responsável indicou que a obra havia sido concluída, porém que apresentava incompatibilidade em relação ao plano de trabalho pactuado. O mesmo afirmou que:
29.1. Os elementos técnicos do projeto executivo, gerenciamento e fiscalização, não foram apresentados;
29.2. Apenas certos trechos do canal foram escavados (15%) , sendo a maioria da extensão realizada ao nível do terreno;
29.3. Não houve a execução de aterro compactado com areia;
29.4. Como não houve a escavação prevista, todos os outros serviços relacionados a este estão comprometidos e sendo assim deveriam ser aceitos o equivalente a 15% do montante a eles destinados.
 (...) 
32. Após o encaminhamento de tal documentação foi feita nova vistoria à obra conforme consolidado no Relatório (...) , de 06 de outubro de 2016. Nesta oportunidade foi reavaliada a execução física das obras, tendo-se constatado que a prefeitura buscou dar funcionalidade as obras.
33. Sendo assim, tendo em vista que a vistoria de campo realizada em 13 de abril de 2010 (...) relatou divergências na execução física do objeto que prejudicavam sua funcionalidade e a nova vistoria, realizada em 06 de outubro de 2016 (...) , constatou funcionalidade da obra, afasta-se a possibilidade de glosa total por motivação técnica.
34. Porém, como os serviços que deram funcionalidade a obra foram executados após o período de vigência do convenio, não podem ser considerados como parte do objeto pactuado. Portanto, recomenda se a glosa de 85% do valor dos serviços de escavação e aprovação integral dos demais itens. 
35. Dá-se destaque ao fato de que os serviços previstos na planilha orçamentária do projeto aprovado eram serviços de escavação, transporte e bota fora do material a ser retirado para a construção do canal e, o que ficou evidenciado no próprio relatório encaminhado pela prefeitura, foi que as margens do canal foram aterradas após a vistoria final. (Grifos e negritos acrescidos) 
25.	Como se percebe do relato do órgão, foram executados serviços após a vigência do convênio, que foi de 21/12/2007 a 29/10/2009, com vistas a dar funcionalidade à obra, constatada na vistoria de outubro/2016. 
26.	A constatação pelo órgão da inexecução de parcela da obra se deu na vistoria anterior, realizada em 13/4/2010, e os dois últimos pagamentos à empresa responsável pela execução da obra ocorreram em 4/9 e 9/11/2009 (nos valores de R$ 225.186,78 e R$ 54.191,28, conforme relação de pagamentos - peça 44, p. 4) , transcorrendo menos de seis meses após a vigência do convênio ou do último pagamento à empresa, portanto.  
27.	Pode-se inferir que tais serviços compensaram aqueles não executados à época do convênio, constatados na 2ª vistoria in loco das obras (peça 42) , uma vez que na 3ª vistoria foi apurado que a obra se encontrava concluída e em funcionamento, atingindo assim as metas e objetivo do convênio, registrando que as metas físicas foram atingidas conforme contratado, as obras executadas permitiam o benefício imediato à população alvo prevista no plano de trabalho e a qualidade final delas era satisfatória (peça 50) .
28.	Não está claro no processo se quem realizou os serviços posteriormente à vigência do convênio foi a empresa contratada ou a própria prefeitura, que neste caso implicaria na quebra do nexo de causalidade entre os recursos conveniados e as despesas realizadas. Também não há elementos indicando quando tais serviços foram realizados, podendo terem ocorrido logo após a vistoria do órgão em 13/4/2010, dentro do período de seis meses, o que poderia se enquadrar em pagamento antecipado (passível de sanção apenas) e não em ausência do referido nexo de causalidade (os Votos condutores dos julgados do TCU a seguir tratam da questão acerca do pagamento antecipado versus nexo de causalidade, concluindo que após 6 meses deixa-se ser pagamento antecipado e passa a ser quebra de nexo causal: Acórdão 2003/2017-TCU-Segunda Câmara - Relator José Múcio; Acórdão 2491/2016-TCU-Primeira Câmara - Relator Walton Alencar; Acórdão 10957/2015-TCU-Segunda Câmara - Relator Vital do Rego; Voto condutor do Acórdão 1829/2013-TCU-Segunda Câmara - Relator Aroldo Cedraz; Acórdão 2587/2017-TCU-Plenário - Relator Walton Alencar) . Assim, como não é possível assegurar que tenha ocorrido seis meses entre o pagamento e a execução dos serviços questionados e como a constatação do pleno funcionamento se deu antes do término do prazo para apresentação das contas, entende-se plausível acatar os serviços executados após o pagamento.
29.	Entende-se, ademais, que não se deva perquirir acerca dessa situação, uma vez que a ex-prefeita arrolada nos autos falecera em 2020 (após a instauração destas contas) e não se mostraria razoável realizar eventual citação dos (as) herdeiros (as) ou inventariante do espólio transcorridos mais de onze anos dos fatos tratados neste feito, em face do prejuízo ao contraditório e à ampla defesa.
30.	Em tese, outrossim, a responsabilização recairia não só em quem realizou o pagamento relativo à parcela do objeto maior que a efetivamente executada (a gestora municipal) , mas também em quem recebeu o pagamento relativo a essa parcela (a empresa contratada para a execução da obra, FCK-Construções e Incorporações Ltda.) e em quem atestou como realizada e merecedora de pagamento a referida parcela (o fiscal da obra, que, no caso, foi uma empresa contratada Mattos FGM Serviços e consultoria Ltda.) .
31.	Entrementes, levando-se em conta que o fato gerador da irregularidade em apreço ocorreu em 2009, transcorreu mais de dez anos desde o fato gerador sem que tenha havido a notificação das empresas executora e fiscalizadora pela ocorrência, o que implica em prejuízo ao contraditório e à ampla defesa delas, razão pela qual não devem ser arroladas nestes autos, pois se enquadrariam no caso de arquivamento por dispensa de instauração da TCE, conforme o art. 6º, inciso II, c/c art. 19 da IN/TCU 71/2012, modificada pela IN/TCU 76/2016.
32.	Portanto, se de um lado não se pode aferir se houve ou não a quebra do nexo de causalidade, tampouco adotar medidas para tal desiderato, pelo contexto discorrido anteriormente, do outro tem-se que o que fora acordado na pactuação - implantação de canal de macrodrenagem do riacho Lava Pé, em alvenaria de pedra, com seção 3,8x1,3m e extensão de 860 m - foi executado com qualidade satisfatória, cumprindo as metas e atingindo os objetivos conveniados, conforme consignado no Parecer 83/2017 - CGSOB/DOH/SIH/MI (peça 51) . Com efeito, entende-se que o dano ao erário apontado não persiste, em virtude do exposto acima (parcela do objeto foi executada extemporaneamente e tornou funcional a obra) . Aliado a isso, também se entende configurado prejuízo ao contraditório e à ampla defesa, seja das empresas ou do espólio/herdeiros da gestora falecida.
Arquivamento da TCE 
33.	Como analisado acima, o débito apontado pelo Tomador de Contas não subsiste. Ante a ausência de dano ao erário, resta configurada a ausência de pressuposto de constituição do processo, o que enseja seu arquivamento, sem julgamento do mérito, com arrimo no art. 212 do Regimento Interno do TCU.
34.	Cabe registrar que há jurisprudência dominante e recente do TCU, prevalente no âmbito da 1ª Câmara desta Casa, destacada pelo Ministério Público do TCU quando do julgamento do processo TC Processo 033.771/2015-4, que resultou no Acórdão 2522/2018-TCU-Segunda Câmara, relatado pelo Ministro André de Carvalho, no sentido de que, instaurada a tomada de contas especial e remetida ao TCU, deve esta Corte julgar o seu mérito, ainda que o débito não mais subsista, não sendo cabível arquivá-la com base em ausência de pressuposto de constituição e de desenvolvimento válido e regular do processo, nos termos do art. 212 do Regimento Interno do TCU (conforme decidido no Acórdão 2988/2016-TCU-Primeira Câmara, Acórdão 1831/2016-TCU-Primeira Câmara, Acórdão 7318/2014-TCU-Primeira Câmara, Acórdão 2977/2014-TCU-Primeira Câmara e Acórdão 1608/2016-TCU-Primeira Câmara) . 
35.	Todavia, no voto condutor da deliberação destacada, Acórdão 2522/2018-TCU-Segunda Câmara, o relator deixou assente que o seguinte:
O suposto dano ao erário não teria subsistido em data anterior à instauração da presente TCE e, assim, restaria revelada a ausência dos pressupostos de constituição e desenvolvimento válido e regular do processo, em consonância com o art. 212 do RITCU.
 (...) 
Entendo, portanto, que, diante da original ausência do suposto dano ao erário, o TCU deve promover o arquivamento do presente feito por ausência dos pressupostos de constituição e desenvolvimento válido e regular do processo, a partir dos elementos de convicção até aqui obtidos pelo Tribunal, sem prejuízo, é claro, da eventual reabertura do presente feito em virtude do superveniente surgimento de novas informações sobre o presente caso concreto.
36.	Entende-se que o presente caso se enquadra nessa situação, pois se tivesse procedido ao exame percuciente dos elementos deste feito, o órgão que procedeu à análise não teria instaurado estas contas, dada a ausência de dano ao erário, ou procedido ao arquivamento do feito (art. 7º, inciso II, da IN/TCU 71/2012, modificada pela IN/TCU 76/2016 e 85/2020) .
37.	Além disso, entende-se que há prejuízo ao contraditório e à ampla defesa dos supostos responsáveis, resultante do lapso entre os fatos e eventual citação, fato que igualmente atinge os pressupostos para desenvolvimento válido e regular do processo.
38.	Logo, por entender que não se caracterizou dano ao erário nestas contas e que há prejuízo ao contraditório e à ampla defesa dos responsáveis, a partir dos elementos de convicção obtidos no exame da documentação acostada aos autos, propõe-se o arquivamento do presente feito, em face da original ausência dos pressupostos de constituição e desenvolvimento válido e regular do processo, nos termos do art. 212 do RITCU, além de dar ciência a quem for herdeiro (a) ou inventariante da responsável e ao ministério da deliberação que vier a ser proferida.
Prescrição da Pretensão Punitiva
39.	Vale ressaltar que a pretensão punitiva do TCU, conforme Acórdão 1441/2016-TCU-Plenário, Relator Min. Benjamin Zymler, que uniformizou a jurisprudência acerca dessa questão, subordina-se ao prazo geral de prescrição indicado no art. 205 do Código Civil, que é de dez anos, contado da data de ocorrência da irregularidade sancionada, nos termos do art. 189 do Código Civil, sendo este prazo interrompido pelo ato que ordenar a citação, a audiência ou a oitiva da responsável.
40.	No caso em exame, ocorreu a prescrição, uma vez que a irregularidade sancionada ocorreu em setembro e novembro/2009 (datas dos pagamentos à empresa responsável pela execução da obra) e o ato de ordenação da citação ainda não ocorreu até 04/03/2021.
CONCLUSÃO
41.	A partir dos elementos constantes nos autos e tendo em vista que o exame da (s) ocorrência (s) que ensejou (aram) a instauração da presente tomada de contas especial descritas na seção 'Exame Técnico' evidenciou a ausência de pressupostos de constituição e de desenvolvimento válido e regular do processo, cabe propor, desde logo, o arquivamento dos autos, sem julgamento de mérito, nos termos do art. 212 do RI/TCU.
PROPOSTA DE ENCAMINHAMENTO
42.	Diante do exposto, submetem-se os autos à consideração superior, propondo:
42.1.	arquivar a presente tomada de contas especial, ante a ausência de pressupostos de constituição e de desenvolvimento válido e regular do processo com fundamento no art. 1º, inciso I, da Lei 8.443/1992 c/c os arts. 169, inciso VI, e 212 do Regimento Interno do TCU;
42.2.	enviar cópia do Acórdão que vier a ser proferido ao Ministério do Desenvolvimento Regional e a quem for herdeiro (a) ou inventariante da responsável, para ciência, informando que a presente deliberação, acompanhada do Relatório e do Voto que a fundamenta, está disponível para a consulta no endereço www.tcu.gov.br/acordaos, além de esclarecer que, caso requerido, o TCU poderá fornecer sem custos as correspondentes cópias, de forma impressa."
2.	O MP/TCU, representado pelo Subprocurador-Geral Paulo Soares Bugarin, manifesta-se, em parecer à peça 70, de acordo com a proposta da unidade técnica.
	É o Relatório.

não consta.

Subprocurador-Geral Paulo Soares Bugarin.

Tomada de contas especial. Convênio. Inexecução parcial. Verificação da complementação da obra após o fim do convênio. Impossibilidade de aferição da forma e do momento em que ocorreu a complementação. Transcurso de mais de dez anos desde os fatos. Falecimento da responsável. Arquivamento com fundamento no art. 6º, inciso II, da IN/TCU 71/2012.

TOMADA DE CONTAS ESPECIAL (TCE)

Secretaria de Controle Externo de Tomada de Contas Especial (SecexTCE).

Trata-se de Tomada de Contas Especial instaurada pelo Ministério do Desenvolvimento Regional (MDR) , em desfavor de Maria Angélica Lopes Carvalho, ex-Prefeita do Município de Antônio Cardoso/BA, em razão de não comprovação da regular aplicação dos recursos repassados por meio do Convênio 65/2007 (Siafi 599216) , tendo por objeto a realização de obras de drenagem de riacho no município.
2.	O convênio foi firmado no valor de R$ 1.133.810,39, sendo R$ 1.099.796,08 à conta do concedente e R$ 34.014,31 referentes à contrapartida do convenente. Sua vigência ocorreu no período de 21/12/2007 a 29/10/2009. As obras objeto do ajuste destinavam à implantação de canal de macrodrenagem do riacho Lava Pé, em alvenaria de pedra, com seção 3,8x1,3m e extensão de 860m.
3.	As prestações de contas parciais e final foram analisadas pelo MDR por meio dos pareceres técnicos às peças 28, 37 e 51. O fundamento apontado para a instauração da tomada de contas especial, conforme consignado no Relatório do Tomador de Contas Especial (peça 60) foi a seguinte irregularidade:
"A SIH realizou 3 (três) vistorias nas obras, sendo que na 1ª constatou que o andamento da execução física estava adequado até aquela data, já na 2ª concluiu que o objeto havia sido concluído, porém apresentava incompatibilidade em relação ao Plano de Trabalho aprovado, afirmando que os elementos técnicos do Projeto Executivo, Gerenciamento e Fiscalização, não foram apresentados; além de que alguns trechos do canal escavados, estavam na maioria da extensão realizada ao nível do terreno; não havendo execução de aterro compactado com areia, como não houve a escavação prevista, todos os outros serviços relacionados a este estavam comprometidos e deveriam ser aceitos o equivalente à 15% do montante a elas destinada, enquanto na 3ª concluiu que embora o objeto tenha sido cumprido e possua funcionalidade, as contas seriam aprovadas parcialmente e com ressalvas, glosando a importância de R$ 225.972,11, referente a 85% dos serviços não realizados de movimentação de terra (Parecer nº 0083/2017 - CGSOB/DOH/SIH/MI, de 10/04/2017".
4.	Dessa forma, tendo em vista a inexecução parcial do objeto, e a ausência de providência da responsável perante a notificação do MDR para sanar a irregularidade, foi-lhe imputado débito no valor de R$ 208.098,31.
5.	Vindo o processo a este Tribunal, na análise realizada pela SecexTCE na instrução à peça 67, transcrita no relatório integrante desta deliberação, foi avaliado que não subsistiria o débito apurado na fase interna desta TCE. Neste sentido, conforme a 3ª vistoria in loco realizada pelo MDR em 06/10/2016 (peça 50) nas obras objeto do convênio, foi consignado no parecer técnico à peça 51 que "quanto à execução física e atingimento dos objetivos do convênio, ficou claro que o objeto do convênio se deu de maneira incompatível com os elementos técnicos do Plano de Trabalho Pactuado, porém a Prefeitura Municipal de Antônio Cardoso/BA buscou, a posteriori, dar funcionalidade à obra executada". Por outro lado, no parecer financeiro à peça 56, foi registrado que as despesas da relação de pagamentos foram devidamente identificadas nos extratos da conta corrente específica do convênio e nas notas fiscais, inexistindo, portanto, ressalvas quanto à execução financeira.
6.	Ante esses fatos, a unidade técnica pondera que, apesar de a complementação das obras, de forma a lhe dar a funcionalidade esperada, ter sido realizada após a vigência do convênio, não há informações se quem realizou os serviços foi a empresa contratada ou a própria prefeitura, que neste caso implicaria na quebra do nexo de causalidade entre os recursos conveniados e as despesas realizadas. Também não há elementos indicando quando tais serviços foram realizados, podendo terem ocorrido logo após a 2ª vistoria do MDR em 13/4/2010, dentro do prazo de seis meses após o término da vigência do ajuste, o que caracterizaria pagamento antecipado, apenas passível de sanção, e não em ausência do referido nexo de causalidade, que ensejaria débito, conforme a jurisprudência deste Tribunal.
7.	Além disso, a SecexTCE aponta as seguintes circunstâncias que dificultam ou impedem a responsabilização nestes autos:
	a) falecimento da gestora, o que impede a sua apenação pela conclusão das obras após o fim da vigência do convênio, sem imputação de débito; e
	b) transcurso de mais de dez anos após os fatos, o que dificulta a defesa dos herdeiros da responsável, bem como da empresa executora, caso se decidisse pela imputação do débito apurado na fase interna. 
8.	Ante esses fatos, a SecexTCE, considerando não restar comprovada a existência de dano ao erário, propõe o arquivamento dos autos, ante a ausência de pressuposto de constituição do processo, sem julgamento do mérito, com fundamento no art. 212 do Regimento Interno do TCU. O Ministério Público junto ao TCU avalizou a proposta da unidade técnica. 
9.	Entendo, entretanto, que os fatos tratados neste processo conduzem a outro desfecho.
10.	De plano, entendo que não há como ser afastado o débito, desde já, com fundamento na análise efetuada pela SecexTCE. Antes de tudo, haveria que ser demonstrado o nexo de causalidade entre os recursos do convênio e as obras complementares que deram funcionalidade ao objeto executado. Ou seja, haveria que ser demonstrado que essas obras foram executadas sem custos adicionais pela empresa contratada, e não com recursos da prefeitura. Caberia, portanto, a citação dos responsáveis - ex-prefeita e empresa executora - para que comprovassem esse nexo.
11.	Por outro lado, há que ser considerado, conforme ponderado pela unidade técnica, que, em razão do falecimento da ex-prefeita (peça 71) , o ônus de comprovar a correta aplicação dos recursos recairia sobre seus sucessores. Uma vez que já transcorreram mais de dez anos desde o término da vigência do convênio, e se tratando de responsabilização de pessoas que não participaram da gestão dos recursos, é forçoso admitir que essas circunstâncias representam dificuldades para a sua defesa. O longo transcurso de tempo pode também ser considerado, neste caso, em relação à empresa executora, visto que até o presente momento ainda não ocorreu seu chamamento aos autos.
12.	Por essas razões, e considerando também o fato de que as obras objeto do convênio, foram complementadas de alguma forma, vindo a trazer os benefícios dela esperados aos munícipes, entendo que o presente caso se amolda ao disposto no art. 6º, inciso II, da IN/TCU 71/2012, podendo os autos serem arquivados. Pelas mesmas razões acima expostas, deixo de determinar, nos termos do art. 6º, § 3º, da referida norma, a adoção de providências administrativas por parte do órgão concedente para a obtenção do ressarcimento do débito.
	Ante o exposto, manifesto-me por que o Tribunal aprove o acórdão que ora submeto à apreciação deste Colegiado.
TCU, Sala das Sessões, em 22 de junho de 2021.
AUGUSTO SHERMAN CAVALCANTI 
Relator